臺灣士林地方法院民事判決　　　　　　　95年度訴字第1035號
原　　　告　丙○○
訴訟代理人　陳適庸律師
複代理人　　戊○○
被　　　告　丁○○
　　　　　　乙○○
前列　一人
訴訟代理人　徐秀鳳律師
複代理人　　甲○○
上列當事人間分割共有物事件，本院於民國96年3 月16日言詞辯
論終結，判決如下：
    主  文
兩造共有坐落台北市○○區○○段五小段四一六地號土地（面積
六八二‧七八平方公尺）、四一八地號土地（面積一四○‧○一
平方公尺）准予分割為：(一)如附圖所示416-A2部分（面積一七○
‧六九平方公尺）、418-A2部分（面積三十五平方公尺）分歸原
告所有；(二)如附圖所示416-A1部分（面積一七○‧七○平方公尺
）、418-A1部分（面積三十五平方公尺）分歸被告丁○○所有；
(三)如附圖所示416 部分（面積三四一‧四○平方公尺）、418 部
分（面積七○‧○一平方公尺分）分歸被告乙○○所有。
訴訟費用由被告丁○○負擔四分之一，被告乙○○負擔二分之一
，餘由原告負擔。
    事實及理由
一、本件被告丁○○未於言詞辯論期日到場，核無民事訴訟法第
    386 條各款所列情形，爰依原告之聲請，由其一造辯論而為
    判決。
二、原告起訴主張：兩造為坐落台北市○○區○○段5 小段416
    、418 地號土地（以下簡稱：系爭416 地號、418 地號土地
    ）共有人，原告及被告丁○○就前開2 筆土地應有部分各為
    1/4 ，被告乙○○則各為1/2 。兩造就系爭416 地號、418
    地號土地並無不可分割之約定，前曾申請調解分割，均無法
    達成協議，為此請求准予判決強制分割。又系爭416 地號土
    地應非農業發展條例第3 條第11款所規定之「耕地」，應不
    受同條例第16條本文規定之限制；又縱系爭416 地號土地有
    農業發展條例第16條分割限制規定之適用，因依該條文第4
    款之規定，89年1 月4 日修正施行前之共有耕地，得分割為
    為單獨所有，不受前開分割後每人面積未達0.25公頃者不得
    分割規定之限制。至系爭418 地號土地地目則為建地，分割
    後原告及被告丁○○可各分得部分為35平方公尺、被告分得
    部分為70平方公尺，被告辯稱不宜分割實無理由等語，並為
    先位聲明：(一)兩造共有系爭416 地號土地准予分割。如複丈
    成果圖所示416-A2部分面積170.69平方公尺分歸原告所有，
    41 6-A1 部分面積170.70平方公尺分歸被告丁○○所有，41
    6 部分面積341. 40 平方公尺分歸被告乙○○所有。(二)兩造
    共有系爭418 地號土地准予分割。如複丈成果圖所示418-A2
    部分面積35平方公尺分歸原告所有，418-A1部分面積35平方
    公尺分歸被告丁○○所有，418 部分面積70.01 平方公尺分
    歸被告乙○○所有。又如本院認系爭416 、418 地號土地無
    法為原物分割或不宜分割，亦請准予變價分割，另為備位聲
    明：兩造共有之系爭416 、418 地號土地准予變價分割，所
    得價金，按原告應有部分1/4 、被告丁○○應有部分1/4 、
    被告乙○○應有部分1/2 比例分配之。
三、被告丁○○未於言詞辯論期日到場，亦未提出書狀作何聲明
    或陳述。被告乙○○則以：系爭416 地號土地地目為旱地，
    依農業發展條例等相關規定定義應屬「農地」，系爭416 地
    號土地面積0.068278公頃，如再予分割，每人面積未達0.25
    公頃，顯與農業發展條例第16條關於「每宗耕地分割後每人
    所有面積未達0.25公頃，不得分割」之規定不符，且為避免
    系爭416 地號土地坵塊畸零不整，難達地盡其利，故該筆土
    地不宜分割為是。至系爭418 地號土地部分，其地目為「建
    地」，因該筆土地原為保護區，雖經都市計畫變更為住宅區
    ，但因細部計畫及整體開發作業尚未完成，故尚未能准依變
    更後計畫作住宅區使用，且若勉強分割系爭418 地號土地，
    難以適當建築，影響生活空間調適，亦有礙市容觀瞻，故該
    筆土地不宜再為細分，以達地盡其利等語資為抗辯。並聲明
    ：原告之訴駁回。
四、原告主張系爭416 、418 地號土地為兩造所共有，原告及被
    告丁○○就前開2 筆土地應有部分各為1/4 ，被告乙○○則
    各為1/2 ，兩造就系爭416 地號、418 地號土地並無不可分
    割之約定等情，業據提出與所述相符之土地登記謄本為證，
    且為被告所不爭執，自堪信為真實。
五、按「各共有人，得隨時請求分割共有物。但因物之使用目的
    不能分割或契約訂有不分割之期限者，不在此限。」民法第
    823 條定有明文。本件原告為系爭416 、418 地號土地之共
    有人，且系爭土地查無因物之使用目的不能分割或契約訂有
    不分割之期限情事，兩造復無法就分割方法達成協議，是依
    前揭法條規定，原告自得訴請分割兩造共有之系爭土地。至
    被告雖以前揭情詞為辯，惟：按農業發展條例所規定之「耕
    地」，係指依區域計畫法劃定為特定農業區、一般農業區、
    山坡地保育區及森林區之農牧用地」，農業發展條例第3 條
    第11款定有明文。本件系爭416 地號土地登記地目固為「旱
    」，然其使用分區為「住宅區（原為保護區，經都市計畫檢
    討主要計畫變更，但因細部計畫及整體開發作業尚未完成，
    尚未能准許依變更後計畫用途使用）」，自非農業發展條例
    所規定之「耕地」，亦無同條例第16條關於「每宗耕地分割
    後每人所有面積未達0.25 公頃，不得分割」規定之限制。
    本件經詢主管機關台北市政府都市發展局亦同此見解，有該
    局95年11月29日北市都規字第09506274300 號復函在卷可稽
    。是被告抗辯系爭416 地號土地若為分割將違反農業發展條
    例規定云云，尚無可採。又被告另稱系爭418 地號土地因細
    部計畫及整體開發作業尚未完成，故尚未能准依變更後計畫
    作住宅區使用云云，然前開限制此不論系爭418 地號土地是
    否分割皆然，並非系爭418 地號土地分割而致土地不能作為
    住宅使用，被告乙○○執前揭都市計畫土地限制規定為辯，
    難認有據。至系爭418 地號土地分割是否適於利用，則係分
    割方法應採原物分割或變價分割之問題（詳後），亦不得執
    為拒絕分割之理由。
六、本件分割之考量：
  (一)系爭土地如附圖所示a 部分，坐落有被告乙○○所有之花圃
    、車庫、住家等地上物，如附圖所示b 部分則為兩造家族宗
    親所共同建築，現已廢棄之平方，另c 部分則為門牌號碼台
    北市○○路310 巷17之1 號祖厝等情，業據本院現場勘驗屬
    實，囑託台北市士林地政事務所製有複丈成果圖在卷可稽（
    見本院卷第42-47 頁勘驗測量筆錄、第50頁複丈成果圖）。
    本院考量系爭土地各部分之位置，並無經濟價值上明顯差異
    之因素存在，而被告乙○○所有之相關地上物，則為現場僅
    存具有經濟價值之不動產，允宜盡量於分割後予以保全，是
    a 部分所在土地，應分配與被告乙○○為當。
  (二)本件依原告所提分割方案，被告乙○○所分得之系爭416 地
    號標示416 部分、系爭418 地號標示418 部分，得以連接而
    為整體利用，且適得保全乙○○所有住家建物之主要部分，
    而占用416-A1、416-A2部分，主要係被告乙○○所有之花圃
    （參本院卷第47頁勘驗筆錄附圖），經濟價值相對較低，分
    割後回復原狀問題較小。另參酌丁○○與原告為兄弟關係，
    始終未曾到庭，亦未表示任何意見；被告乙○○則未提出任
    何分割方案，堪信原告所提方案即：如附圖所示416-A2部
    分面積170.69平方公尺、418-A2部分面積35平方公尺分歸原
    告所有；如附圖所示416-A1部分面積170.70平方公尺、41
    8-A1部分面積35平方公尺分歸被告丁○○所有；如附圖所
    示416 部分面積341.40平方公尺、418 部分面積70.01 平方
    公尺分歸被分歸被告乙○○所有，應屬適切公平之方案。
  (三)至被告乙○○所謂系爭418 地號土地分割後面積過小無法適
    切利用乙節，就被告乙○○與相鄰系爭416 地號合一興建房
    屋之利用現狀言，顯無被告抗辯無法利用情形。而原告提起
    本件訴訟請求分割，分得面積35平方公尺，尚難謂全然無法
    利用，且原告依其應有部分比例僅可分得35平方公尺，亦起
    訴前所明知，堪信其已有分割後之土地利用計畫及考量，被
    告此一抗辯，亦非合理。
  (四)再按共有物分割之方法，須先就原物分配，於原物分配有困
    難時，則予變賣，以價金分配於各共有人。而就原物分配時
    ，如發見共有人中有不能按其應有部分受分配者，亦得以金
    錢補償之，並非定出於變賣之一途，為最高法院51年台上字
    第271 號判例意旨所明揭。本件系爭416 、418 地號土地以
    原物分割既無困難已如前述，自無須就是否應予變價另為考
    量。
七、綜上所述，原告起訴請求分割系爭土地，應予准許。本院另
    審酌土地之現況及使用情形、兩造之主張、應有部分之比例
    等各情，認系爭土地之分割，應將如附圖所示416-A2部分面
    積170.69平方公尺、418-A2部分35平方公尺分歸原告所有；
    如附圖所示416-A1部分面積170.70平方公尺、418-A1部分面
    積35平方公尺分歸被告丁○○所有；如附圖所示416 部分面
    積341.40平方公尺、418 部分面積70.01 平方公尺分歸被告
    乙○○所有，爰判決如主文第1 項所示。
八、末查分割共有物之方法，本應由法院斟酌何種方式較能增進
    共有物之經濟效益，並兼顧兩造之利益，以決定適當之分割
    方法，不因何造起訴而有不同，故原告請求分割之訴雖有理
    由，惟關於訴訟費用負擔，以共有人全體各按其應有部分比
    例負擔，方屬事理之平，爰依民事訴訟法第80條之1 、第85
    條第1 項後段，宣告如主文第2 項所示之訴訟費用負擔，併
    此敘明。
九、本件事證已臻明確，其餘兩造主張、陳述暨所提之證據，經
    審酌均與本院前揭判斷不生影響，爰不一一詳予論述，附此
    敘明。
十、據上論結，本件原告之訴為有理由，依民事訴訟法第385 條
    第1 項前段、第80條之1、第85條第1 項後段判決如主文。
中　　華　　民　　國　　96　　年　　4 　　月　　11　　日
                  民事第二庭  法  官  王本源
以上正本證明與原本無異。
如對本判決上訴須於判決送達後20日內向本院提出上訴狀。
中　　華　　民　　國　　96　　年　　4 　　月　　14　　日
                              書記官  陳淑女
